最高法院刑事判決　　　　　　九十四年度台上字第一四二一號
　　上　訴　人　辰 ○ ○
　　　　　　　　辛 ○ ○
　　　　　　　　　　　　　11.
　　　　　　　　乙 ○ ○
　　　　　　　　　　　　　號
　　　　　　　　癸○○○
　　　　　　　　寅 ○ ○
　　　　　　　　　　　　　之3.
　　　　　　　　子 ○ ○
　　　　　　　　　　　　　送台.
　　　　　　　　戊 ○ ○
　　　　　　　　　　　　　號
　　　　　　　　己 ○ ○
　　　　　　　　　　　　　號
　　　　　　　　巳 ○ ○
　　　　　　　　　　　　　號
　　　　　　　　卯 ○ ○
　　　　　　　　　　　　　送台.
　　　　　　　　甲 ○ ○
　　　　　　　　　　　　　37.
　　　　　　　　壬 ○ ○
　　　　　　　　　　　　　24.
　　　　　　　　丁 ○ ○
　　　　　　　　丑 ○ ○
　　　　　　　　　　　　　巷9.
　　　　　　　　　　　　　87.
　　　　　　　　丙 ○ ○
　　　　　　　　　　　　　99.
上列上訴人等因妨害投票案件，不服台灣高等法院台中分院中華
民國九十二年十一月十八日第二審判決（九十二年度選上訴字第
一０一四號，起訴案號：台灣台中地方法院檢察署九十一年度選
偵字第六七號），提起上訴，本院判決如下：
    主  文
上訴駁回。
    理  由
按刑事訴訟法第三百七十七條規定，上訴於第三審法院，非以判
決違背法令為理由，不得為之。是提起第三審上訴，應以原判決
違背法令為理由，係屬法定要件。如果上訴理由狀並未依據卷內
訴訟資料，具體指摘原判決不適用何種法則或如何適用不當，或
所指摘原判決違法情事，顯與法律規定得為第三審上訴理由之違
法情形，不相適合時，均應認其上訴為違背法律上之程式，予以
駁回。本件上訴意旨略稱：(一)、原有投票權之人，在不影響他人
選舉權之行使，且無對價或強暴、脅迫之情形下，出於自己之意
念，以異動戶籍之方式變更選區，而為自己選舉權之行使，並無
加限制之必要，亦不該當於刑法第一百四十六條妨害投票罪之構
成要件。又行為人遷居以取得選舉人資格之行為，既僅屬選舉投
票之預備行為，而與本罪之構成要件無涉，行為人於投票之際，
復未曾實施以詐術或其他非法之方法以圖扭曲選舉投票結果。且
人民依其自由意志選擇遷徙戶籍「住址」，並在該處行使其選舉
權之行為，除非另涉有賂選或其他不法情事，否則行為人之行為
，無侵害刑法第一百四十六條保護法益「選舉正確性」之可能。
我國選舉係採取秘密方式為之，所謂「幽靈人口」方式遷移戶籍
者，究竟投票支持何人？或是否一定參與投票，根本無從確認。
單純以「幽靈人口」即認定必然產生「使投票發生不正確結果」
，似乏根據。(二)、第十五屆台中市市議員選舉日期為民國（下同
）九十一年一月二十六日，有選舉權人於四個月前，即九十年九
月二十六日遷入即可。上訴人等均係於九十年四、五月間遷移戶
籍，原判決逕認上訴人等係共謀遷移戶籍而於市議員選舉時在第
二選區投票，不無速斷。(三)、又證人黃燕琴、楊曉珊證稱上訴人
辰○○本人雖未曾指示，惟其本人知情或應該知情等語，均係證
人之主觀推測之詞，除此之外，原判決於事實及理由內就上訴人
辰○○如何參與犯罪之謀議，別無其他說明，自亦有判決理由不
備之違法云云。
惟查本件原判決認定：上訴人辰○○係民主進步黨黨員，且為台
中市議會第十四屆議員，上訴人卯○○為其前妻，卯○○在台中
市○區○○○路二二一號五樓經營久源保險經紀人有限公司（下
稱久源保險公司），辰○○擔任該公司股東，且其市議員服務處
並設於該址；上訴人辛○○為其現任妻子；上訴人乙○○為其鄰
居，並為台中市○區○○街六十二號及台中市○區○○街一六六
號屋主；上訴人癸○○○係子○○之嫂，其夫（即鄭文富）為台
中市○○街一六二號屋主；朱慧貞係卯○○之弟妹；上訴人寅○
○之夫（即吳學戎）係台中市○區○○路二段四十七號四樓之三
屋主。上訴人辰○○係台中市議會第十五屆議員選舉之候選人，
為達當選之目的，遂由上訴人卯○○提供台中市○區○○○路二
二一號五樓，由乙○○提供台中市○區○○街六十二號及台中市
○區○○街一六六號，由屈玉芳（未據起訴）情商寅○○提供台
中市○區○○路二段四十七號四樓之三，上訴人癸○○○提供台
中市○區○○街一六二號，透過辰○○之前妻卯○○及乙○○、
張桂榮（未據起訴）、楊錫鐘（王文彥、黃翠微之父，未據起訴
）、謝黃月娥、朱慧貞等人之關係，分別尋求未實際居住於台中
市第二選舉區（北區）四個月以上而願意投票支持辰○○競選之
久源保險公司員工及親友之同意，而與廖財能、張紹明、張秀年
、陳慧玲（二人為夫妻）、賴明涼、上訴人丑○○（二人為兄弟
）、張文政、張旭明（為張東榮、張沈好之子）、林郁娟、林啟
裕（二人為姐弟）、孫忠傑、林美瑤、上訴人甲○○（公訴人誤
載為李成全）、李全員（公訴人誤載為李成員；二人為兄弟）、
張翠玲、張茂山、寅○○、丁俊偉、黃麗貞、黃瑞程、林川、上
訴人丁○○、洪秋娟、賴木連、李大森、上訴人己○○及戊○○
（二人為兄弟）、賴燕誼、巳○○、宋孟娟、庚○○（已撤回上
訴）、郭耀彬、陳水坤、張微香（二人為夫妻）、曾聖蕙、陳昆
助、陳木山、上訴人丙○○、王文彥、黃翠微（二人為夫妻）、
何進芳、上訴人壬○○、吳志成等人，基於共同以虛報戶籍遷入
方式妨害投票正確性之犯意聯絡，先由卯○○、乙○○、寅○○
、癸○○○提供設籍地址之房屋稅籍資料，再由卯○○、乙○○
、張桂榮、楊錫鐘、張東榮、張沈好、謝黃月娥等人尋找願意支
持而有投票權之親友、員工，並收集遷移戶籍所需之身分證、戶
口名簿、印章等相關資料後，再由上訴人卯○○、辛○○整理身
分證、戶口名簿、設籍處之房屋稅單等資料後，先後交由有犯意
聯絡之久源保險公司員工黃燕琴、楊曉珊（未據起訴），及由具
有犯意聯絡之謝黃月娥、朱慧貞等人，前往台中市北區戶政事務
所，辦理戶籍遷入登記，致使台中市北區戶政事務所依據登記事
項，據以編列選舉人名冊並公告確定，且廖財能、張紹明、陳慧
玲、張秀年、賴明涼、丑○○、張文政、張旭明、林啟裕、林郁
娟、孫忠傑、林美瑤、甲○○、李全員、張翠玲、張茂山、寅○
○、丁俊偉、黃麗貞、黃瑞程、林川、丁○○、洪秋娟、賴木連
、李大森、己○○、戊○○、賴燕誼、巳○○、宋孟娟、庚○○
、郭耀彬、陳水坤、張微香、曾聖蕙、陳昆助、陳木山、丙○○
、王文彥、黃翠微、何進芳、壬○○、吳志成等人，並於九十一
年一月二十六日台中市議員選舉時前往台中市北區第十二、十六
、四十六投票所，領取選票，進行投票，而以此虛報戶籍後之方
式前往投票，使台中市議會第十五屆市議員選舉之投票發生不正
確之結果等情，因而維持第一審論處上訴人等共同以虛報戶籍之
方法，使投票發生不正確之結果之罪刑（上訴人辰○○、辛○○
、卯○○、子○○等四人各處有期徒刑五月；上訴人丑○○、癸
○○○、甲○○、寅○○、丁○○、乙○○、己○○、戊○○、
巳○○、丙○○、壬○○等十一人各處有期徒刑三月。以上並均
諭知如易科罰金，均以參佰元折算壹日，及各褫奪公權一年），
駁回上訴人等在第二審之上訴。係依憑上訴人等之供述，證人楊
曉珊、黃燕琴、鄭昭欣、鄭敏堂等人之證述，並有戶籍謄本、戶
役政回覆作業戶籍明細、遷入戶籍登記申請書、搜索扣押筆錄、
現場圖等在卷可按。又上述上訴人丑○○等十一人實際未遷入居
住台中市北區各住址，而仍於九十一年一月二十六日台中市議會
第十五屆市議員選舉時前往台中市北區各該投票所投票一節，亦
據上述各上訴人自白在卷外，復有第一審勘驗筆錄（見第一審卷
(一)第一０一頁）、法務部調查局台中市調查站九十一年八月十三
日中廉字第０九一六０三０七九一０號函、台中市議會第十五屆
議員選舉人名冊（第十二、十六、四十六投票所）附卷足稽，據
為論罪科刑之裁判基礎。並敘明：(一)、證人楊曉珊、黃燕琴二人
於第一審審理時翻異前供，改稱只知老闆即久源保險公司負責人
卯○○指示遷移戶籍，不知原因云云，係事後迴護之詞，不足採
信。而彼等在調查站所為上訴人辰○○雖未曾指示，惟其本人應
該知情之陳述，係具有可信之特別狀況，且為證明犯罪事實之存
在所必要，得為證據，應具有證據能力。(二)、證人即前台中市副
市長陳大鈞於第一審審理時證稱上訴人卯○○曾在參加民主進步
黨九十年年初在市長及立委黨內初選前，有找過伊討論選市議員
的勝算如何？……以找現行黨員遷移戶籍方式處理，這部分是伊
所建議，但只是針對黨內初選，並沒有討論到將來之市議員選舉
。至於上訴人辰○○本身並沒有以遷戶籍方式增加支持者，因辰
○○支持者已足夠云云，為證人陳大鈞個人推測之詞，尚難遽採
。(三)、本件上訴人丑○○等十一人係於九十年四、五月間即遷移
上開戶籍，顯在五常里有歸併其他里之議之前。況里行政區域之
調整，是否因戶數太少遭合併，即令住於該里之里民，如五常里
經合併，對其生活、權益並無何影響，對未住該里之上訴人等更
無何關連，且遷移戶籍之上訴人等人與上訴人子○○並無特別交
情深誼，僅以上訴人子○○居住之里恐遭裁撤調整，即交付個人
身分證件資料以供遷移戶籍，亦與常情有違。上訴人等遷移上開
戶籍，應與五常里會不會被合併無涉，殆無疑義。(四)、另證人張
桂榮於第一審審理證稱其受上訴人子○○之託，方向上訴人丙○
○情商遷移戶籍云云，足證上訴人丙○○遷移戶籍之事，亦係上
訴人子○○籌劃所致。又證人即同案被告庚○○於調查站應訊時
已自承：「我係於九十年三、四月間，從台中市○區○○路七二
０號遷入台中市○區○○里○鄰○○街一六六號，在九十一年二
月間又從該址遷回原來台中市○區○○路七二０號之現址」等情
（見三六號選他偵查卷二第三八八頁），苟庚○○非為選舉台中
市議員之用而遷移戶籍，其豈會於九十一年一月二十六日台中市
議員選舉後不久即遷回其原來之戶籍地？益證庚○○陳稱：係上
訴人子○○向我表示五常里人數不足，怕會被合併，伊才遷移戶
籍到台中市○區○○街一六六號云云，與事實不符，亦無可採。
(五)、又上開遷移戶籍時間均係於九十年四、五月間，且多數透過
上訴人子○○等人央請他人遷移戶籍，而遷籍地點分別係台中市
北區○○○路二二一號五樓、台中市○區○○街一六二號、台中
市○區○○路二段四七號四樓之三、台中市○區○○街六二號、
台中市○區○○街一六六號，而受託辦理遷移戶籍者輾轉多由證
人楊曉珊、黃燕琴辦理，而證人楊曉珊、黃燕琴係任職設於台中
市○區○○○路二二一號五樓上訴人卯○○經營之久源保險公司
，並兼職於辰○○之市議員服務處，且上訴人辰○○之市議員服
務處更設於上址，倘僅為黨內初選，其於初選或提名後即可遷回
原戶籍地，惟竟至九十一年一月間市議員選舉期間仍未遷出，猶
復參與市議員選舉投票，渠等共謀遷移戶籍而於市議員選舉時在
台中市第二選區投票甚明。準此，上訴人等或辯稱係因公司要求
、為民進黨黨內初選云云，或辯稱係因夫妻爭吵、子女就學云云
，或辯稱係因恐五常里遭合併、工作需要云云，始遷移戶籍，而
提供寄籍處所以不知其情等語置辯，均與事理有違，不足採信。
事證已明確，上訴人等之犯行均堪以認定，應依法論科。本件原
審就上訴人等之犯行本於調查所得資料綜合判斷形成心證之理由
，在判決內均已詳加指駁論列綦詳。再按，人民固有遷徙之自由
，但如無實際遷移住居所之意思，僅為投票目的，使投票發生不
正確結果，而以不實遷入戶籍方式，使非實際居住於選舉區之人
取得選舉之純正及公正性，自屬刑法第一百四十六條所規定非法
方法之範疇，與憲法所保障之遷徙自由無關。又所謂使投票發生
不正確之結果者，應兼指使得票比率等投票結果發生不正確之情
形在內，非僅指使候選人之當選或不當選而已。本件原判決就上
訴人等之行為業已該當刑法第一百四十六條第一項妨害投票結果
正確罪之構成要件，應成立該條項之罪，已於判決理由三內論述
詳明（原判決第三十八至四十頁）。上訴意旨指摘原判決有不適
用法則之違誤，尚有誤會。又原判決理由二之７內業已說明倘僅
為了黨內初選，其於初選或提名後即可遷回原戶籍地，惟竟至九
十一年一月間市議員選舉期間仍未遷出，焉有再參與市議員選舉
投票之理。可見渠等有共謀遷移戶籍而於市議員選舉時再至台中
第二選區投票之犯行，罪證明確（原判決第三十七頁），經核其
採證與論理法則，亦無違背。末查原判決就上訴人辰○○如何參
與犯罪之謀議部分，於判決事實欄一內認定：緣上訴人辰○○係
台中市議會第十五屆議員選舉之候選人，為達當選之目的，遂由
上訴人卯○○……吳志成等人，基於共同以虛報戶籍遷入方式妨
害投票正確性之犯意聯絡，先由上訴人卯○○、乙○○、寅○○
、癸○○○提供設籍地址之房屋稅資料……吳志成等人並於九十
一年一月二十六日即台中市議員選舉時，前往台中市北區第十二
、十六、四十六投票所，領取選票，進行投票……等情（原判決
第十一頁至第十二頁）。復於判決理由二之(2)載敘：以上訴人卯
○○係上訴人辰○○之前妻，上訴人辛○○係上訴人辰○○之現
任妻子，且上訴人辰○○之市議員服務處又係設於上訴人卯○○
所經營之久源保險公司內，其三人關係之密切，可見一斑。尤以
上訴人卯○○形式上既已與上訴人辰○○離婚，苟非上訴人辰○
○授意，上訴人卯○○、辛○○二人豈會如此？益見其三人就上
開虛遷戶籍一事，應具有犯意聯絡及行為分擔甚明。上訴人辰○
○辯稱並不知情，並不足取。作為其憑以論斷之裁判依據，亦已
論述詳明，要難謂有判決理由不備之違誤。參以依原判決理由二
之(2)內所載述：採信證人即任職於久源保險公司員工黃燕琴、楊
曉珊二人分別於調查站調查時證稱上訴人辰○○本人雖未曾指示
，惟其本人知情或應知情之證詞，資作其佐證裁判立論之證據基
礎之一，業已詳加說明證人楊曉珊、黃燕琴二人於第一審審理時
翻異前供，改稱只知老闆指示遷移戶籍，不知原因云云。但因其
二人於調查站時所為之上開陳述，係具有可信之特別狀況，且為
證明犯罪事實之存否所必要，應具有證據能力，是其二人於第一
審所為之上開陳述，應係事後迴護之詞，不足採信等情綦詳（原
判決第二十八頁、第二十九頁第二至第六行）。經核與刑事訴訟
法第一百五十九條之二規定採證法則之適用，亦無不合，自不容
任指為違法。上訴意旨泛指原判決理由不備云云，殊非有據。其
餘上訴意旨，或就原審本於職權已於判決內詳為論斷之事項，或
徒憑主觀意見，任意指摘，而重為事實之爭執，均非適法之第三
審上訴理由。上訴人等之上訴違背法律上之程式，均應予駁回。
據上論結，應依刑事訴訟法第三百九十五條前段，判決如主文。
中　　華　　民　　國　九十四　年　　三　　月　二十四　日
                      最高法院刑事第八庭
                          審判長法官  呂　潮　澤
                                法官  吳　昆　仁
                                法官  孫　增　同
                                法官  吳　昭　瑩
                                法官  趙　文　淵
      本件正本證明與原本無異
                                      書  記  官
中　　華　　民　　國　九十四　年　　三　　月   三十   日
                                                      Ｌ
